臺灣高等法院民事判決
111年度上國易字第7號
上  訴  人  楊琳敏    
被  上訴人  新北市政府違章建築拆除大隊
法定代理人  李冠德  
訴訟代理人  曾三展  
            吳宏仁  
            曾俊嘉  
上列當事人間請求國家賠償事件，上訴人對於中華民國111年4月
27日臺灣臺北地方法院110年度國字第53號第一審判決提起上訴
，本院於111年10月18日言詞辯論終結，判決如下：
    主      文
上訴駁回。
第二審訴訟費用由上訴人負擔。
原判決當事人欄關於被告「新北市違章建築拆除大隊」之記載，
應更正為「新北市政府違章建築拆除大隊」。 
    事實及理由
一、上訴人主張：伊為門牌號碼新北市○○區○○路0段000巷0號房
    屋（下稱系爭房屋）之所有人，系爭房屋之庭院圍牆（即柱
    子、花台，下稱系爭庭院圍牆）於產權移轉伊時已存在，卻
    經臺北縣政府（現已改制為新北市政府）以民國95年5月1日
    北府工拆字第0950016892號違章建築認定書（下稱系爭認定
    書）認定為違章建築，致訴外人丁莉莉以系爭認定書作為其
    車庫所有權遭系爭庭院圍牆妨害之依據，起訴請求拆除系爭
    庭院圍牆，經原法院新店簡易庭以105年度店簡字第577號判
    決（下稱系爭店簡字判決）認定伊應將系爭庭院圍牆拆除，
    伊提起上訴，終經原法院106年度簡上字第160號判決（下稱
    系爭簡上字判決，與系爭店簡字判決合稱系爭判決）駁回上
    訴確定。然系爭認定書係送達訴外人林逸謙，非送達伊，送
    達不合法；系爭認定書之勘查紀錄表「位置圖」欄所繪斜線
    區塊，無任何關於違章建築物之描述，亦未說明其為「花台
    建築面積」、「庭院圍牆牆面面積」或「其他」，實為被上
    訴人憑空杜撰；系爭認定書違反明確性原則，致使系爭判決
    法院、再審法院、丁莉莉、鑑定機關等無法確定其行政處分
    所規制之法律內容與效果，系爭判決以系爭認定書認伊應拆
    除系爭庭院圍牆，嗣丁莉莉執系爭判決對伊聲請原法院109
    年度司執字第12655號強制執行事件（下稱系爭執行事件）
    ，將系爭庭院圍牆拆除完畢，可見系爭認定書對伊之系爭庭
    院圍牆所有權造成侵害；伊多次陳情，被上訴人仍拒絕解釋
    系爭認定書法律不明確部分，怠於執行職務，致伊合法財產
    被當成違章建築而遭拆除，使伊受有訴訟費用新臺幣（下同
    ）20萬元、合法庭院被拆除損害120萬元、執行費用80萬元
    ，合計200萬元損害，僅一部請求100萬元等語。爰依國家賠
    償法第2條第2項前段規定，請求被上訴人如數給付。上訴聲
    明：㈠原判決廢棄。㈡被上訴人應給付上訴人100萬元及自起
    訴狀繕本送達翌日即110年11月25日（見原審卷第65頁以郵
    局送達日為準）起至清償日止，按年息百分之五計算之利息
    。
二、被上訴人則以：新北市政府前以100年1月19日北府工拆字第
    1000002514號函、104年7月17日新北府工拆字第1043063917
    號函，將關於建築法及違章建築處理辦法就違章建築處理業
    務部分所定主管機關權限劃分伊處理及執行，上訴人如認系
    爭認定書違法應提起行政爭訟救濟。系爭庭院圍牆業經系爭
    判決認定造成丁莉莉所有車庫之損壞，丁莉莉依民法第767
    條規定，請求上訴人拆除為有理由，與伊是否認定系爭庭院
    圍牆為違章建築二者間無因果關係；且系爭庭院圍牆係丁莉
    莉執系爭判決聲請系爭執行事件拆除，亦非由伊拆除，伊無
    故意或過失不法侵害上訴人之權利等語置辯。答辯聲明：上
    訴駁回。
三、兩造不爭執事項（見本院卷第177、178頁）：
  ㈠上訴人為系爭房屋之所有人，系爭庭院圍牆於產權移轉上訴
    人時已存在，經新北市政府以系爭認定書認定為違章建築。
  ㈡丁莉莉以其車庫所有權遭系爭庭院圍牆妨害，起訴請求拆除
    系爭庭院圍牆，原法院新店簡易庭以系爭店簡字判決認定上
    訴人應將系爭庭院圍牆拆除，上訴人提起上訴，則經原法院
    以系爭簡上字判決駁回上訴確定，丁莉莉執系爭判決對上訴
    人聲請系爭執行事件，將系爭庭院圍牆拆除完畢。
四、得心證之理由：
    上訴人主張系爭認定書違反明確性原則，且係送達林逸謙，
    並非送達予伊，送達顯屬不合法，致伊無從提出救濟，又系
    爭判決以系爭認定書認定伊應拆除系爭庭院圍牆，最終經系
    爭執行事件拆除完畢，可見系爭認定書對伊系爭庭院圍牆所
    有權造成侵害，並致伊受有上開訴訟費用、合法庭院被拆除
    、執行費用等共計200萬元之損害，爰依國家賠償法第2條第
    2項前段規定，為一部請求被上訴人賠償其100萬元本息等語
    ，並提出系爭認定書、系爭判決、系爭執行事件執行命令、
    社團法人新北市土木技師公會鑑定意見、被上訴人拒絕理賠
    理由書等件為據（見原審卷第13至35、39至47頁），為被上
    訴人所否認，並抗辯伊所為系爭認定書與上訴人所受上開損
    害間並無因果關係。茲論述如下：
　㈠按公務員於執行職務行使公權力時，因故意或過失不法侵害
    人民自由或權利者，國家應負損害賠償責任，固為國家賠償
    法第2條第2項前段所明文。惟按損害賠償之債，以有損害之
    發生及有責任原因之事實，並二者之間，有相當因果關係為
    成立要件。故原告所主張損害賠償之債，如不合於此項成立
    要件者，即難謂有損害賠償請求權存在。且所謂相當因果關
    係，係指依經驗法則，綜合行為當時所存在之一切事實，為
    客觀之事後審查，認為在一般情形下，有此環境、有此行為
    之同一條件，均可發生同一之結果者，則該條件即為發生結
    果之相當條件，行為與結果即有相當之因果關係。反之，若
    在一般情形上，有此同一條件存在，而依客觀之審查，認為
    不必皆發生此結果者，則該條件與結果並不相當，不過為偶
    然之事實而已，其行為與結果間即無相當因果關係（最高法
    院98年度台上字第1452號判決意旨參照）。
　㈡查，丁莉莉雖於系爭店簡字事件審理時，提出系爭認定書作
    為證據（見系爭店簡字事件卷第8至10頁），惟細繹系爭店
    簡字判決係認：「 ㈠按所有人對於無權占有或侵奪其所有物
    者，得請求返還之。對於妨害其所有權者，得請求除去之。
    民法第767條第1項定有明文。又權利之行使，不得違反公共
    利益，或以損害他人為主要目的；民法第148條第1項亦有明
    定。查系爭花台及水泥柱（按即系爭庭院圍牆）屬被告（按
    即本件上訴人）所有9號房屋增建之違章建築，為9號房屋之
    一部分，被告於取得9號房屋所有權同時亦取得對系爭花台
    及水泥柱之處分權，被告為系爭花台及水泥柱之事實上處分
    權人，系爭花台及水泥柱之存在若已對原告（按即丁莉莉）
    之車庫造成妨害，原告即得依上開規定，請求被告除去其侵
    害。㈡查被告9號房屋增建之駁崁（即高院97年度上字第282
    號判決附圖1所示F、J、B、C駁崁）建築於原告車庫上方及
    右側，重量大幅增加，致原告車庫發生裂損、漏水、混凝土
    剝落，有安全疑慮，已妨害原告對車庫之所有權，業經高院
    97年度上字第282號判決被告應予拆除駁崁確定在案，為兩
    造所不爭執…。而系爭花台及支撐花台之水泥柱坐落於上開
    駁崁上方，更加重駁崁及原告車庫之載重，自已妨害原告對
    車庫之所有權，被告就系爭花台及水泥柱之權利行使以損害
    原告車庫所有權為主要目的，依前揭規定，原告依民法第76
    7條規定請求被告拆除系爭如附圖所示B、C之水泥柱及D部分
    之花台，核屬有據。」（見原審卷第21至22頁），可知系爭
    店簡字判決係以系爭庭院圍牆加重丁莉莉所有之車庫載重，
    妨害丁莉莉對車庫之所有權，且被上訴人使用系爭庭院圍牆
    係以損害丁莉莉車庫所有權為主要目的為論據，而依前揭民
    法規定判准丁莉莉拆除系爭庭院圍牆之請求，並非以系爭認
    定書作為判決之基礎。
　㈢次查，系爭簡上字判決認定上訴人應拆除系爭庭院圍牆之理
    由，除與系爭店簡字判決所認相同外（見原審卷第28頁），
    雖亦提及系爭認定書認定為實質違建（見原審卷第30頁），
    然觀諸該段即其事實及理由欄六、㈢⒈所載：「關於系爭花臺
    及柱子所生爭議，原審於107年1月22日送請台北市土木技師
    公會（下稱鑑定單位）進行鑑定…鑑定單位於107年9月14日
    以北土技字第10730001555號函覆鑑定報告書…鑑定單位又於
    107年10月31日以北土技字第10730001814號函覆鑑定報告內
    容疑義事項…。原審審酌鑑定單位分別於107年4月20日、6月
    15日、7月2日會同兩造至系爭房屋現場實地勘查，並參考其
    等所提出資料，兩造於會勘時表示之前曾作過相關案件之鑑
    定報告，承辦技師檢視先前之鑑定報告，其中台灣省結構工
    程技師公會94年11月22日台北縣○○市○○路0段000巷0號車庫
    結構損害鑑定報告書第11頁結論１：目視檢查發現主結構樑
    、柱、版有明顯裂痕、損壞及滲水現象。結論５：鑑定標定
    物目前裂損、經綜合研判，主要為坡崁所增加之載重所致。
    建議２：標的物混凝土目前受滲水影響已有膨脹劣化現象，
    建議對上方滲漏水來源應做好截流及疏導措施，並定期對室
    內進行油漆修補，降低混凝土劣化速率；呂國河土木技師事
    務所99年4月台北縣○○市○○路0段000巷0號結構補強暨排水設
    計計畫書第3頁排水設計章節中建議設置排水孔與排水溝，
    以防上坡崁水直接滲入，而造成車庫之使用性喪失；成固工
    程顧問有限公司101年1月新北市○○區○○路0段000巷0號拆除
    計畫書第4頁排水設計章節中，亦有相似之論述；台灣省土
    木技師公會102年1月新北市○○區○○路0段000巷0號基礎下方
    擋土牆拆除安全評估報告書中第14頁編號6照片顯示當時地
    物配置與現況並不完全一致（參照附件五p.50003編號４照片
    ），因此系爭花臺重量亦有所改變。嗣就系爭車庫有明顯裂
    痕、損壞及滲水之原因，及與系爭花臺及柱子間之因果關係
    做成鑑定報告書。是系爭鑑定報告書鑑定原則係鑑定人會同
    兩造至現場就鑑定標的物現況檢視及拍照紀錄，並瞭解詢問
    檢視系爭車庫樑、柱與牆裂痕、損壞及滲水現象並量測相關
    尺寸，就系爭車庫裂痕、損壞、滲水原因與因果，於現場實
    際勘查測量（參鑑定報告書第3頁），堪認鑑定報告書已充
    分考量兩造爭議並於現場進行鑑定，是依鑑定報告鑑定結
    果：『…系爭柱子及花臺重量222508.21kg係加載於坡崁與RC
    檔土牆上，其力量亦傳遞至系爭車庫上，加上原有坡崁與RC
    擋土牆排水不良，以致造成車庫有明顯裂痕、損壞及滲水現
    象…系爭柱子及花臺影響系爭車庫損害情形概如上㈠之所述，
    且其既經臺北縣政府違章建築認定通知書（民國95年5月1日
    北府工拆字第0950016892號）認定為實質違建（詳附件八：
    被上訴人民事上訴陳報狀附件二），因此有全部拆除之必要
    ，以減緩損害情況。』…系爭車庫所受之損害確與附圖所示系
    爭花臺及柱子有關，有相當因果關係一節，足堪認定。」（
    見原審卷第28至30頁），可知系爭簡上字判決係引用台北市
    土木技師公會鑑定報告書內容提及系爭認定書認定為實質違
    建之文字，而該鑑定報告書係本於鑑定單位專業認定系爭庭
    院圍牆已對丁莉莉之車庫造成明顯裂痕、損壞及滲水等現象
    ，並佐以系爭認定書就系爭庭院圍牆有實質違建之認定，而
    認有全部拆除之必要，尚非僅以系爭認定書作為認定系爭庭
    院圍牆應拆除之依據。
  ㈣從而，上訴人之系爭庭院圍牆係因丁莉莉提起系爭店簡字事
    件，經法院審理後以系爭判決認定系爭庭院圍牆確實妨害丁
    莉莉車庫之所有權而應拆除，且系爭判決並非僅以系爭認定
    書作為認定系爭庭院圍牆應拆除之依據，嗣亦由丁莉莉持系
    爭判決聲請系爭執行事件拆除完畢，而非由被上訴人以系爭
    認定書為由執行拆除作業等情，均如前述，則依上開事實加
    以客觀審查，於一般情形下，被上訴人作成系爭認定書、對
    林逸謙送達系爭認定書之行為，不必皆會發生系爭庭院圍牆
    經系爭判決認定應予拆除及由系爭執行事件執行拆除等結果
    ，是被上訴人前揭行為與上訴人主張其受有之上開訴訟費用
    、合法庭院被拆除、執行費用等損害間，並無相當因果關係
    ，依上說明，上訴人請求被上訴人應負國家賠償責任，即無
    所據。至上訴人主張系爭認定書違反明確性原則、送達顯屬
    不合法云云，則非本件民事訴訟程序所得審究，亦與本院前
    揭認定無涉。
五、綜上所述，上訴人依國家賠償法第2條第2項前段規定，請求
    被上訴人給付100萬元本息，為無理由，不應准許。從而原
    審所為上訴人敗訴之判決，核無違誤，上訴論旨指摘原判決
    不當，求予廢棄改判，為無理由，應駁回其上訴。又原判決
    當事人欄關於被告「新北市違章建築拆除大隊」之記載，係
    屬顯然錯誤（見原審卷第43頁），應更正為「新北市政府違
    章建築拆除大隊」，併此指明。 
六、本件事證已臻明確，兩造其餘之攻擊或防禦方法及所用之證
    據，經本院斟酌後，認為均不足以影響本判決之結果，爰不
    逐一論列，附此敘明。
七、據上論結，本件上訴為無理由，依民事訴訟法第449條第1項
    、第78條，判決如主文。
中　　華　　民　　國　　111 　年　　11　　月　　 1　　日
                    民事第六庭    
                        審判長法  官 周美雲 
                              法  官 江春瑩
                              法  官 游悅晨
正本係照原本作成。
不得上訴。
中　　華　　民　　國　　111 　年　　11　　月　　2 　　日
    　　　　　　　　　　　　　書記官 王詩涵